最  高  行  政  法  院  判  決
109年度上字第287號
上  訴  人  宋莉琴                                      

訴訟代理人  林明侖  律師
被 上訴 人  臺北市政府都市發展局

代  表  人  黃一平              
                          送達代收人  吳偉銓        
上列當事人間都市計畫法事件，上訴人對於中華民國109年1月30
日臺北高等行政法院108年度訴字第678號判決，提起上訴，本院
判決如下：
　　主  文
上訴駁回。
上訴審訴訟費用由上訴人負擔。
    理  由
一、被上訴人代表人由黃景茂變更為黃一平，茲據新任代表人具
    狀聲明承受訴訟，核無不合，先予敘明。
二、上訴人所有門牌號碼臺北市○○區○○路00巷0號0樓建築物（下
    稱系爭建物），領有96使字第0493號使用執照（下稱系爭使
    用執照），系爭建物坐落之臺北市○○區○○段00-0地號土地（
    下稱系爭土地）位於都市計畫商業區（位於街廓編號A3區，
    下稱系爭區域），依臺北市政府民國83年6月1日府都二字第
    83027894號公告之「擬訂基隆河（中山橋至成美橋段）附近
    地區細部計畫暨配合修訂主要計畫案」計畫圖說（下稱83年
    計畫案）、92年1月7日府都二字第09126159700號公告之「
    修訂臺北市基隆河（中山橋至成美橋段）附近地區細部計畫
    暨配合修訂主要計畫案內『基隆河（中山橋至成美橋段）附
    近地區土地使用分區與都市設計管制要點』案」（下稱92年
    計畫案）、105年11月9日府都規字第10539571200號公告之
    「修訂臺北市『基隆河（中山橋至成美橋段）附近地區土地
    使用分區與都市設計管制要點』（北段地區）內商業區、娛
    樂區規定計畫案」計畫書（下稱105年計畫案），均明訂系
    爭建物坐落之系爭土地為商業區係供一般商業使用，不得作
    住宅使用。嗣被上訴人查得系爭建物經臺北市稅捐稽徵處（
    下稱稅捐處）按住家用稅率課徵房屋稅，乃以106年5月8日
    北市都築字第10633067900號函（下稱106年5月8日函），通
    知上訴人系爭建物不得違規作住宅使用，以免受罰；繼於10
    7年5月21日以北市都築字第10735149800號函，通知上訴人
    將派員至系爭建物現場勘查，惟屆期未獲上訴人配合無法進
    入系爭建物會勘；再於107年6月13日以北市都築字第107600
    1116號函通知上訴人陳述意見後，審認系爭建物違規作為住
    宅使用，係違反系爭建物所在土地使用分區之都市計畫規定
    ，依都市計畫法第79條第1項前段及臺北市中山區大彎北段
    商業區及娛樂區作住宅使用違反都市計畫法第79條第1項裁
    處作業原則（下稱大彎北段裁處作業原則）等規定，以107
    年12月5日北市都築字第10760614111號裁處書（下稱原處分
    ）裁處上訴人新臺幣（下同）20萬元罰鍰，並限於文到次日
    起9個月內停止違規使用。上訴人不服，循序提起行政訴訟
    ，經原審法院108年度訴字第678號判決（下稱原判決）駁回
    ，上訴人仍不服，遂提起本件上訴，並聲明：原判決廢棄。
    原處分及訴願決定均撤銷。 
三、上訴人起訴主張及被上訴人在原審的答辯，均引用原判決的
    記載。
四、原審斟酌全辯論意旨及調查證據之結果，以：㈠依都市計畫
    法第85條前段、臺北市都市計畫施行自治條例第1條之1、第
    10條之1第2款規定可知，有關直轄市都市計畫之擬定、審議
    及執行，本屬地方制度法第18條第6款第1目明定之直轄市自
    治事項，則基於都市計畫法第6條及第22條第1項第3款規定
    ，臺北市政府所擬定、發布的都市計畫（含主要計畫及細部
    計畫、通盤檢討變更計畫及個案變更計畫，下同），將臺北
    市土地劃定為不同的使用區，尚可視實際需要，再劃分為不
    同使用分區，分別予不同程度的使用管制，此管制命令屬於
    同法第79條第1項「依都市計畫法所發布之命令」，屬於對
    使用人為限制使用之法規範，各該使用分區範圍內土地及建
    築物因此受有使用限制，尚符合法律保留原則。又都市計畫
    法第79條第1項所規範之對象包括土地或建築物所有權人、
    使用人或管理人，對「物的狀態」（即土地、建物的狀態）
    具有事實管領力者課予排除危險、回復安全之義務，核屬行
    政法上的「狀態責任」，該條所明列狀態責任人，對土地或
    建築物之使用負有遵守都市計畫所公告使用類別限制的「狀
    態保持義務」，對於經認定違反依都市計畫法所發布管制命
    令之使用行為，負排除或令符合管制命令之義務。若因故意
    或過失自己從事違法使用行為，或因故意或過失而違反基於
    狀態責任所生「物的狀態保持義務」，即構成行政法上管制
    義務之違反，應依都市計畫法第79條第1項規定予以處罰並
    得命其停止違規使用。另臺北市政府於106年10月5日發布之
    大彎北段裁處作業原則，按違規情節態樣及經限期命停止違
    規使用後是否遵期改正等因素，分別訂定不同裁罰數額及命
    停止使用等管制手段，在都市計畫法第79條第1項授權裁罰
    金額及管制手段範圍內，並未逾越法律授權目的暨範圍，復
    未增加法律所無的限制或處罰，自得為處分之依據。㈡系爭
    建物位於83年計畫案、105年計畫案中街廓編號A3範圍內，8
    3年計畫案附件一已載明街廓編號A3商業區（供一般商業使
    用），為供地區性之商業、一般零售服務業及辦公空間使用
    ，不得供作住宅使用；又92年計畫案、105年計畫案，針對
    街廓編號A3之使用仍維持與83年計畫案相同之商業區（供一
    般商業使用）、不准許住宅使用等規範。是83年計畫案迄10
    5年計畫案，自始即有不准許系爭建物作住宅使用之明文，
    上訴人將系爭建物持續作為住宅使用，與83年計畫案、105
    年計畫案規定之用途相違。又系爭建物所有權狀登載之建物
    主要用途為「商業用」，另使用執照存根附表中，針對系爭
    建物所在之地上11層用途標示為「一般事務所」，均未有任
    何標明可供住宅使用文字，上訴人身為所有權人，對所在區
    域本負有查證自身使用合法之注意義務。另被上訴人於90年
    間起即建置「臺北市土地使用分區線上核發系統」可供民眾
    查詢，故無難以查詢取得之情。綜上，上訴人未注意查證逕
    就系爭建物持續作住宅使用，就其違規行為有應注意卻未注
    意之過失。且被上訴人至遲以106年5月8日函告知系爭建物
    有前開規定之適用時，亦可清楚認識系爭建物不得供住宅使
    用，至少仍有出於過失而持續違規使用之事實。又系爭建物
    主要建物面積為231平方公尺，達230平方公尺以上，屬於第
    一階段之級距五情形，則被上訴人依都市計畫法第79條第1
    項前段及大彎北段裁處作業原則等規定，以原處分裁處上訴
    人20萬元罰鍰，並限於文到次日起9個月內停止違規使用，
    自屬於法有據。另依臺北市土地使用分區管制自治條例（原
    名稱為臺北市土地使用分區管制規則，100年7月22日始修正
    更名）第3條第2項規定可知，確切使用分區管制狀況，尚須
    按照都市計畫內容優先決定，系爭建物興建前，業經83年計
    畫案明定屬商業區且不得供住宅使用，自當優先適用。㈢被
    上訴人作成原處分前，有先以106年5月8日函告知上訴人系
    爭建物之使用管制內容，並在前往現場勘查未果後，再次函
    請上訴人陳述意見，被上訴人已經一再給予上訴人改正、澄
    清及陳述意見的機會，已盡調查之能事（只是上訴人不願配
    合），並非僅就不利上訴人之事項為調查；又原處分已經詳
    細記載上訴人違規事實、裁處理由與法令依據、繳交罰鍰地
    點與期限及救濟期間教示條款等等，裁罰上訴人20萬元亦在
    都市計畫法第79條第1項所授權6萬元以上30萬元以下的範圍
    內，符合大彎北段裁處作業原則的級距五裁處基準，原處分
    並無違反行政程序法第9條有利不利事項一律注意原則、第5
    條行政行為明確性原則及第7條比例原則。㈣依都市計畫法第
    4條規定，上訴人並未提出該法明文之直轄市主管機關（按
    指臺北市政府）或其委任之被上訴人，有作成任何公權力行
    為等足供其信賴系爭建物得合法作為住宅使用之證據，上訴
    人既無信賴基礎存在，已難認有成立值得保護信賴行為之餘
    地。又建商與上訴人締約時所告知之內容，係私法關係，非
    被上訴人所為及所得參與，無涉公權力行為，本不得執為信
    賴基礎。且系爭建物所有權狀、使用執照有關「商業區」之
    記載，未逐一負面表列者，並不意味即無禁止、限制之規定
    ，應無從產生任何系爭建物可供住宅使用之聯結或認知，遑
    論構成信賴基礎。另稅捐處核定按自用住宅稅率課徵房屋稅
    部分，僅在確認上訴人有將系爭建物供住宅使用之事實，至
    於該使用事實是否違反系爭建物之使用用途規定、有無違反
    都市計畫法等，非稅捐機關認定之權責範圍，無以此作為系
    爭建物可「合法」供住宅使用之信賴基礎。是上訴人無合法
    之信賴基礎謂原處分違反信賴保護原則、禁反言原則、行政
    自我拘束原則及誠信原則。㈤本件早於83年計畫案中即明定
    系爭建物所在街廓編號A3區「供一般商業使用」，且不得供
    作住宅使用（92年計畫案、105年計畫案就此亦均未變更）
    。又無論自系爭建物於97年1月28日完成所有權第一次登記
    起，或上訴人分別於98年5月25日登記取得系爭建物所有權
    加以使用之始，即存在不得作為住宅使用之規定，另都市計
    畫法第79條第1項自89年1月26日修正以來，亦均規定都市計
    畫範圍內建築物的使用，違反主管機關依該法發布的命令者
    ，得處建築物所有權人罰鍰，並勒令停止使用，均可見相關
    系爭建物不得作住宅使用之規定，是在上訴人自始為使用行
    為時即有適用，非溯及適用。況系爭建物迄今仍持續為違法
    使用，益徵作成原處分之依據，乃上訴人違規行為期間始終
    存在之法規，無違法律不溯及既往原則。至106年10月5日發
    布之大彎北段裁處作業原則，為都市計畫法第79條第1項授
    權訂定之裁量基準，無關新舊法變更問題，且上訴人之違規
    行為既仍持續發生中，被上訴人據以作成原處分，亦非對已
    具體完全發生之事件溯及適用。至於臺北市政府104年4月29
    日府都築字第10433041900號公告（下稱臺北市政府104年4
    月29日公告），僅涉及將原屬臺北市政府關於都市計畫法第
    79條第1項之裁罰權限委任被上訴人行使，非對上訴人另課
    予前所無之行政法上義務，亦無法律溯及既往適用之疑慮，
    綜上，原處分並無違誤，訴願決定予以維持，亦無不合，乃
    判決駁回上訴人在第一審之訴。
五、本院查：
　㈠依地方制度法第18條第6款第1目規定，直轄市都市計畫之擬
    定、審議及執行，為直轄市自治事項。都市計畫法第4條規
    定：「本法之主管機關：在中央為內政部；在直轄市為直轄
    市政府；在縣（市）（局）為縣（市）（局）政府。」第6
    條規定：「直轄市及縣（市）（局）政府對於都市計畫範圍
    內之土地，得限制其使用人為妨礙都市計畫之使用。」第22
    條第1項第3款規定：「細部計畫應以細部計畫書及細部計畫
    圖就左列事項表明之：……三、土地使用分區管制。」第32條
    規定：「（第1項）都市計畫得劃定住宅、商業、工業等使
    用區，並得視實際情況，劃定其他使用區域或特定專用區。
    （第2項）前項各使用區，得視實際需要，再予劃分，分別
    予以不同程度之使用管制。」第35條規定：「商業區為促進
    商業發展而劃定，其土地及建築物之使用，不得有礙商業之
    便利。」第79條第1項規定：「都市計畫範圍內土地或建築
    物之使用，或從事建造、採取土石、變更地形，違反本法或
    內政部、直轄市、縣(市)(局)政府依本法所發布之命令者，
    當地地方政府或鄉、鎮、縣轄市公所得處其土地或建築物所
    有權人、使用人或管理人新臺幣6萬元以上30萬元以下罰鍰
    ，並勒令拆除、改建、停止使用或恢復原狀。不拆除、改建
    、停止使用或恢復原狀者，得按次處罰，並停止供水、供電
    、封閉、強制拆除或採取其他恢復原狀之措施，其費用由土
    地或建築物所有權人、使用人或管理人負擔。」第85條規定
    ：「本法施行細則，在直轄市由直轄市政府訂定，送內政部
    核轉行政院備案；在省由內政部訂定，送請行政院備案。」
    臺北市政府依都市計畫法第85條規定授權，於82年11月2日
    修正發布「都市計畫法臺北市施行細則」，於100年7月22日
    修正改為新名稱「臺北市都市計畫施行自治條例」；另臺北
    市政府於82年11月2日依「都市計畫法臺北市施行細則」第2
    6條修正發布「臺北市土地使用分區管制規則」，於100年7
    月22日修正改為新名稱「臺北市土地使用分區管制自治條例
    」。
  ㈡準此，直轄市政府本於其自治權限，除了可以擬定、審議及
    執行直轄市的都市計畫外，還可以基於都市計畫法第6條、
    第22條第1項第3款及第32條第2項規定的授權，對於都市計
    畫範圍內的土地，限制其使用人為妨礙都市計畫的使用，並
    於細部計畫書圖表明「土地使用分區管制」事項。而臺北市
    政府除可依「都市計畫法臺北市施行細則」（及其後修正的
    「臺北市都市計畫施行自治條例」）第10條第1項規定劃定
    「商業區」，第10條之1第2款限制其不得為有礙商業的便利
    、發展或妨礙公共安全、衛生的使用外，必要時更可依同細
    則（條例）第10條第2項規定，劃定其他使用分區或特定專
    用區，而且依同細則（條例）第25條、第26條規定，臺北市
    政府如認為土地有合理使用的必要時，得依都市計畫法第23
    條規定擬定細部計畫，規定地區內土地及建築物的使用等事
    項，或依同法第32條第2項規定將使用分區用建築物及土地
    的使用，再予劃分不同程度的使用管制，並另訂「臺北市土
    地使用分區管制規則（自治條例）」管理。由此可知，臺北
    市政府於臺北市轄區內擬定發布之細部計畫，規定細部計畫
    地區內土地及建築物使用類別者，即屬都市計畫法第79條第
    1項規定所稱直轄市政府依都市計畫法，對都市計畫範圍內
    土地或建築物之使用所發布之命令，臺北市轄區內建築物所
    有權人，應按臺北市政府所發布都市計畫細部計畫所定使用
    類別使用，倘有礙商業的便利、發展或妨礙公共安全、衛生
    的使用情形，主管機關得依都市計畫法第79條第1項規定，
    據以裁罰該土地或建築物所有權人、使用人或管理人，並勒
    令停止違規使用。
  ㈢再按都市計畫法第79條第1項前段規定，都市計畫範圍內之土
    地或建築物之使用，違反都市計畫法或直轄市政府依都市計
    畫法所發布之命令者，主管機關得對土地或建築物所有權人
    、使用人或管理人加以處罰，並勒令停止使用或恢復原狀。
    因此為維持都市計畫空間使用秩序之手段，都市計畫法第79
    條第1項規定有行政罰性質之「罰鍰」，以及管制性不利處
    分性質之「勒令停止使用或恢復原狀」。蓋行政罰與管制性
    不利處分之目的不同，行政罰係對於違反行政法上義務且出
    於故意或過失之主觀可資咎責者，施以裁罰；管制性不利處
    分則非以人民有故意或過失違反行政法上義務之行為為管制
    理由，而係以管制措施乃為向未來維持行政秩序所必要。若
    建築物所有權人因故意或過失從事違法使用行為，主管機關
    自得依都市計畫法第79條第1項規定，對此主觀有責之違反
    行政法上義務人（即建築物所有權人）裁處罰鍰，並依同條
    項規定，作成管制處分，限期令其停止違法使用，以利都市
    計畫之實現。
  ㈣又臺北市政府在都市計畫法第79條第1項授權裁罰金額及管制
    行為範圍內，為積極有效處理監察院糾正文指正之大彎北段
    商業區及娛樂區違規作住宅使用情事，針對上開區域該等違
    規事件訂頒裁處作業原則，核其基準，係就違法情節態樣（
    依建物面積分級距）、經限期命停止違規使用後是否遵期改
    正（分為三階段）等因素，訂定裁罰金額原則以及管制改正
    期限與手段，以利不同案件同一違規情事得適用相同裁罰原
    則及管制措施，並未逾越授權範圍，且標準客觀合理，被上
    訴人自得據以適用。另臺北市政府業已依據行政程序法第15
    條第1項規定，以104年4月29日公告將「都市計畫法第79條
    」有關權限委任被上訴人辦理，是被上訴人得依據大彎北段
    裁處作業原則而為裁罰以及作成管制處分。 
  ㈤經查，上訴人為系爭建物之所有權人，系爭建物坐落之系爭
    土地位於臺北市政府83年計畫案、92年計畫案及105年計畫
    案的商業區內，即土地使用分區為「商業區（供一般商業使
    用，不得供住宅使用）」。上訴人購入系爭建物後，將之供
    作住宅使用，並向臺北市稅捐稽徵處申請核定按自用住宅課
    徵房屋稅，經被上訴人於106年5月8日發函通知改善，以免
    違規受罰，復於107年6月13日發函通知系爭建物涉違規作住
    宅使用，並請其陳述意見，惟上訴人仍供住宅使用等情，為
    原判決依法所確定之事實。上訴人既為系爭建物之所有權人
    ，即有按都市計畫法及本於該法發布之土地使用分區管制法
    令而為使用之義務，其違背該等義務，將坐落商業區之不得
    供住宅使用之系爭建物充為住宅使用，經被上訴人通知後仍
    繼續違規使用，原審核認上訴人違反商業區管制法令行為，
    依都市計畫法第79條第1項規定，以原處分裁處上訴人罰鍰2
    0萬元並限於文到次日起9個月內停止違規使用，揆諸前開規
    定及說明，於法並無不合。原審已詳述得心證之理由及法律
    上之意見，並就上訴人之主張何以不足採取，分別予以論駁
    甚明，經核與卷內證據尚無不符，亦無違反論理法則、經驗
    法則及證據法則。
  ㈥臺北市都市計畫施行自治條例第10條之1第2款有關商業區之
    使用限制規定（即：「不得為有礙商業之便利、發展或妨礙
    公共安全、衛生之使用」），係針對商業使用之各種態樣、
    方式而言，並未允許得作住宅使用，且同自治條例第26條亦
    有重申臺北市政府得依都市計畫法第32條第2項規定，再予
    劃分不同程度之使用管制，臺北市政府早於83年6月1日公告
    83年計畫案所附之都市計畫說明書已明文揭示系爭建物坐落
    系爭土地位於商業區，供一般商業使用，不得供作住宅使用
    ，此管制命令有經公告程序，迄92年計畫案及105年計畫案
    ，均未變更，其管制效力一直延續至今，前揭細部計畫管制
    命令係經臺北市政府依都市計畫法規定所發布，有都市計畫
    法第6條、第22條第1項第3款、第32條第2項規定的明確授權
    ，並依都市計畫法臺北市施行細則（含其後修正之「臺北市
    都市計畫施行自治條例」）第10條第2項、第25條、第26條
    及臺北市土地使用分區管制自治條例第3條規定，於細部計
    畫內劃定「商業區」供一般商業使用，不得供作住宅使用，
    各該使用分區範圍內土地及建築物的使用，都應該受到各該
    管制命令的限制，與法律保留原則並無違背。上訴意旨主張
    遍觀臺北市土地使用分區管制自治條例或臺北市都市計畫施
    行自治條例並無限制商娛區不得作為住宅使用，臺北市政府
    亦未依法公告限制大彎北地區建物不得作住宅使用，本件商
    業區建物當住宅使用並無礙商業之發展，且105年計畫案亦
    未針對「為何大彎北地區建物做住宅使用會有礙商業之發展
    或妨礙公共安全及衛生」為任何說明，本件商業區建物當住
    宅使用並無礙商業之發展，原處分顯然違反法律保留原則及
    授權明確性原則，原判決未斟酌適用相關規定，而有違誤云
    云，尚無足採。
　㈦72年4月25日公布，名稱為「臺北市土地使用分區管制規則」
    ，後經多次修正，並於100年7月22日修正更名為「臺北市土
    地使用分區管制自治條例」(最近一次之修正為110年2月5日
    )，該新、舊法規範中之第93條及第94條規定(歷次規定內容
    大體相近)，其規制對象並非本案事實，因此不會因為該新
    舊法規範之規定，而影響系爭建物所受公法管制之內容。因
    為該等條文之規範意旨應是「在該法規範制定以前已現實存
    在之原有土地及建築物，即使不符合該管制規範新定之管制
    內容，但在一定條件基礎下，可以繼續使用至新建止」，乃
    是一種基於信賴保護原則所定之過渡規範。但本件上訴人就
    系爭建物不得作為住宅使用之管制，既係適用前述臺北市政
    府依都市計畫法發布之命令（即83年計畫案、105年計畫案
    ）而來，並非臺北市土地使用分區管制自治條例第93條所定
    「適用本自治條例後，不合本自治條例規定之原有土地及建
    築物」情形，欠缺得適用同自治條例第94條規定之前提要件
    ，自無再適用同條第2款規定之餘地。以本件情形，更非在
    上訴人購入使用系爭建物後，方有前開不得作為住宅使用之
    管制命令，自亦無上訴人主張得繼續合法使用之問題。上訴
    意旨主張臺北市土地使用分區管制自治條例於100年7月22日
    公布施行，晚於上訴人購買使用系爭建物時點，依該自治條
    例第94條第2款規定，自得繼續使用至新建止，縱認本件無
    上開規定之適用，依同條第4款規定，亦應准上訴人改為妨
    害較輕之使用云云，尚無足採。臺北市土地使用分區管制自
    治條例第21條至第24條之具體規定內容固然前、後有所不同
    ，但規範目的始終相同，即在規範依都市計畫劃為商業區之
    土地及建物，其合法使用與非法使用之分辨標準，前開規定
    乃係在「商業區」管制條件下，再將商業區為細分為4種商
    業區，而規定各類商業區所能從事或不能從事之商業活動種
    類。此等規定應解為「商業區不得供住宅區使用」乃屬自明
    之理，而在此自明之理基礎下，再將商業區細分，為更緊縮
    之管制，其與本件系爭建物之管制內容全然無涉。至於臺北
    市土地使用分區管制自治條例第21條之原來規定，確曾在一
    段實施期間內，許可商業區可供多戶住宅使用，但從83年6
    月1日公告之83年都市計畫說明書明示「系爭建物所在地號
    之土地不容許供住宅使用」，此即表示該土地自始沒有列入
    商業區可供多戶住宅使用之種類。而特定土地應如何加以管
    制，本來即屬都市計畫擬定機關(本案為臺北市政府)之職權
    ，自得視實際需要，就特定商業區土地使用決定其使用管制
    之強度。因此前開臺北市土地使用分區管制規則舊法規範第
    21條規定在其規範效力存續期間內，對本案事實仍無適用之
    餘地，也未改變系爭建物所受土地行政管制之現狀。上訴意
    旨主張83年計畫案當時，並未限制不得供住宅使用，其得繼
    續為原有之使用；臺北市土地使用分區管制自治條例於100
    年7月22日公布施行，晚於上訴人購買使用系爭建物時點，
    依該條例第94條第2款規定，自得繼續使用至新建止，依同
    條第4款規定，亦應准許上訴人改為妨害較輕之使用，或應
    給予上訴人適當之補償云云，尚無足採。
　㈧上訴人將系爭建物違規充為住宅使用之行為係持續迄被上訴
    人作成原處分時仍然存在，被上訴人援引都市計畫法第79條
    第1項及大彎北段裁處作業原則作成原處分，均為上訴人違
    規行為時之法律及行政規則。上訴人主張105年計畫案、大
    彎北段裁處作業原則、都市計畫法第79條等，皆係在上訴人
    買受系爭建物後公布施行，自不得溯及既往適用云云，顯然
    忽視83年6月1日公告及83年計畫案之存在，也未能意識其違
    反分區使用之違規行為至被上訴人為處分時仍在持續中，核
    其主張自無可採。復按行政罰之裁處權時效之起算，依行政
    罰法第27條第2項規定，自違反行政法上義務之行為終了時
    起算，本件上訴人之違章行為迄原處分作成時始終繼續進行
    ，自無裁處權已罹於時效而消滅可言，上訴人主張其買受系
    爭建物使用逾3年後，被上訴人始為裁處，已逾裁處權時效
    云云，自不足採。又系爭建物使用執照存根已載明使用分區
    為「商業區」，上訴人購買系爭建物之初，應得知悉系爭建
    物坐落商業區，當受商業區使用限制。且商業區是否得為住
    宅使用，身為土地及建物之所有權人及使用人，本有義務透
    過政府資訊公開管道查詢，上訴人未進行必要之查詢，逕行
    將系爭建物充為自用住宅使用而違規使用，上訴人主觀上即
    有可歸責。況被上訴以106年5月8日北市都築字第106330679
    00號函通知上訴人系爭建物不得違規作住宅使用，以免受罰
    ，經上訴人於106年5月11日收受，茲被上訴人已對上訴人就
    系爭建物應合法使用進行行政指導通知改善，最晚自上訴人
    收受時起，上訴人即明知系爭建物坐落之土地使用分區為「
    商業區（供一般商業使用）」，不得為住宅使用，其仍持續
    為住宅使用，自具有違章故意。至建築執照之核發旨在落實
    建築法第1條揭櫫之建築管理，期以事前管制之危險預防機
    制，達成維護公共安全、公共交通、公共衛生及增進市容觀
    瞻之立法目的；房屋稅則以房屋價值與實際使用情形定其課
    徵稅率，均與都市計畫管制內容要屬無涉。再者，系爭建物
    是否應受都市計畫管制，本無從就建築執照或房屋稅所顯示
    之資訊判斷，建築主管機關並無將都市計畫法對土地或建築
    物之管制內容登載於建築執照之公法上義務，而稅務機關亦
    無代都市計畫主管機關核定或確認建物所在位置是否應受都
    市計畫分區管制之可能，臺北市政府轄下各別公部門間之作
    為，亦不得據為排除上訴人對系爭建物有遵從公法管制之義
    務。上訴意旨主張其對於系爭建物違規使用乙節並無故意或
    過失，本件實為違法性認識錯誤，都市計畫法第79條等規定
    對人民所為之限制，並無任何期待可能性可言，復以臺北市
    政府轄下機關所為行為，欲脫免其違反都市計畫法之主觀責
    任，並指摘原判決違反信賴保護原則、誠信原則及行政自我
    拘束原則，本件應有行政罰法第8條但書規定之適用云云，
    自不足採。
　㈨綜上所述，上訴人之主張均無可採，原判決駁回上訴人在原
    審之訴，核無違誤。上訴論旨，指摘原判決違背法令，求予
    廢棄，為無理由，應予駁回。
六、據上論結，本件上訴為無理由。依行政訴訟法第255條第1項
    、第98條第1項前段，判決如主文。
中　　華　　民　　國　　110　 年　　11　　月　  30    日
                    最高行政法院第二庭
                        審判長法官　吳  東  都
                              法官　陳  秀  媖
                              法官　王  俊  雄
　　　　　　　　　　　　　　　法官　侯  志  融
                              法官　林  妙  黛

以  上  正  本  證  明  與  原  本  無  異
中　　華　　民　　國　　110　 年　　11　　月　  30    日
                              書記官　徐  子  嵐